臺灣苗栗地方法院民事判決　　　　　　 100年度重訴字第54號
原　　　告　王樹堂
兼訴訟代理　周守男
人
被　　　告　邦堡實業股份有限公司
法定代理人　彭登茂
被　　　告　傅鳳珍
　　　　　　彭才育
上三人共同
訴訟代理人　謝宗翰律師
上列當事人間請求回復原狀事件，本院於民國100 年11月22日言
詞辯論終結，判決如下：
    主  文
原告之訴駁回。
訴訟費用由原告負擔。
    事實及理由
壹、程序方面：按訴狀送達後，原告不得將原訴變更或追加他訴
    ，但不甚礙被告之防禦及訴訟之終結者，不在此限，民事訴
    訟法第255 條第1 項第7 款定有明文。本件原告於民國100
    年3 月14日向台灣台北地方法院（以下簡稱台北地院）提起
    本件訴訟時，係主張依起訴狀附件之99年4 月1 日「債權轉
    讓協議書」（詳台北地院100 年度司北調字第317 號卷第6
    頁）證明受讓回復原狀請求權，並以起訴狀繕本之送達作為
    債權讓與之通知，先位聲明請求被告應給付原告新台幣（下
    同）1,000 萬元，及自98年1 月19日起至清償日止，按年息
    百分之5 計算之利息，備位聲明請求被告應給付原告980 萬
    元，及自98年1 月19日起至清償日止，按年息百分之5 計算
    之利息。嗣原告於100 年9 月26日具準備書狀變更主張，改
    以其與訴外人林逸士於100 年8 月15日所約定之原證11「債
    權轉讓協議書」（詳本院卷第44頁）第5 條權利讓與條款證
    明受讓回復原狀請求權，並以100 年9 月26日準備書狀繕本
    之送達作為債權讓與之通知，且減縮聲明為請求被告應給付
    原告1,000 萬元，及自100 年9 月26日起至清償日止，按年
    息百分之5 計算之利息。嗣原告又於100 年11月8 日具狀主
    張以其與林逸士於100 年11月5 日所約定之原證12「債權轉
    讓協議書」（詳本院卷第143 頁）證明受讓回復原狀請求權
    及請求法院酌減違約金及因而得以請求第三人返還超過部分
    之違約金之權利，並以該訴之變更狀繕本之送達作為債權讓
    與之通知，並於100 年11月22日言詞辯論期日當庭變更聲明
    ，先位聲明以解除契約回復原狀請求權及債權轉讓之法律關
    係，請求被告應給付原告1,000 萬元，及自起訴狀繕本送達
    被告翌日起至清償日止，按年息百分之5 計算之利息，備位
    聲明則以違約金酌減、返還不當得利請求權及債權轉讓之法
    律關係，請求被告應給付原告950 萬元，及自100 年11月23
    日起至清償日止，按年息百分之5 計算之利息。原告上開所
    為訴之變更及追加，於被告之防禦及訴訟之終結尚屬無礙，
    依首揭法條規定，應予准許。
貳、實體方面：
一、原告起訴主張：
  (一)先位聲明部分：
    1.緣訴外人林逸士於96年7 月12日與被告等簽訂土地買賣契
      約書（簽約日期誤載為97年7 月12日，以下簡稱第一份買
      賣契約），向被告購買如起訴狀附表所示之68筆土地（以
      下簡稱系爭土地，詳台北地院100 年度司調字第317 號卷
      第7 頁）。林逸士於簽約時交付被告等定金580 萬元，復
      再依約給付被告等第一期買賣價金1,000 萬元，合計共已
      給付被告買賣價金1,580 萬元。後因與林逸士合夥投資本
      件買賣之另訴外人楊鎮洲發現系爭土地有下列第(二)項所述
      之瑕疵，因而暫緩出資，林逸士將上情告知被告等之代理
      人彭登茂，彭某自認理虧，而另與林逸士簽立協議書，同
      意林逸士限期另尋買主及若無買主時同意林逸士按已支付
      之價金，對價取得土地所有權。
    2.查訴外人林逸士投資購買系爭土地係用來進行台灣少林達
      摩禪院之開發，因與宗教宣揚有關，土地風水極為重要，
      因合夥人楊鎮洲委人測量風水，經告知系爭土地上有人開
      採砂石，系爭土地風水已破壞，經查訪當地採砂場，赫然
      發現所購買之系爭68筆土地中之35筆土地，竟由被告等提
      供訴外人寶隆實業股份有限公司（以下簡稱寶隆公司）挖
      採砂石，有該公司發現林逸士買下系爭土地，涉及侵害該
      公司之權利，而來函主張林逸士與被告等之土地買賣無效
      。林逸士接該函而以存證信函告知彭登茂，要求共同與上
      述公司三方協議解決，未解決前暫緩支付將到期之買賣價
      金，惟彭登茂以信函拒絕，並執意將林逸士交付作為第二
      次買賣價金之500 萬元支票提示，林逸士不得不任令其退
      票。
    3.林逸士已依民法第356 條第1 項前段通知被告代理人彭登
      茂，林逸士本得依同法第359 條規定解除契約或減少價金
      ，惟林逸士認可依與被告等所簽之如原證4 號之協議書提
      前取得應有部份之所有權，以替代解除契約或減少價金，
      而不須再支付尾款價金，無非希望能與被告等繼續共同完
      成台灣少林達摩禪院開發計畫，故林逸士於99年1月8日向
      台北地院聲請調解，請求被告等履行土地所有權移轉登記
      之調解，惟調解不成立。迨至最近，被告等竟將系爭土地
      全部出售於他人，被告等顯不願履行雙方所訂之土地買賣
      契約，若被告等不能於本件審判前履行契約，則應視同違
      約。林逸士已將其對被告等解除買賣契約請求返還買賣價
      金1,580 萬元之權利轉讓與原告，並經原告以起訴狀繕本
      送達被告為債權轉讓之通知。原告依債權轉讓之法律關係
      及解除契約回復原狀請求權，自得請求被告返還已付買賣
      價金1,000 萬元及加倍返還定金共2, 160萬元。今為訴訟
      上之利益，暫以1000萬元為訴訟標的金額先行請求等語。
      並聲明：被告應給付原告1, 000萬元，並自起訴狀繕本送
      達被告翌日即100 年4 月15日起至清償日止，按年息百分
      之5 計算之利息。
  (二)備位聲明部分：
    1.如被告主張林逸士違約在先而為鈞院所採，雖買賣契約訂
      有若買方違約，賣方得沒收買方已支付之全部價金，然此
      違約罰則顯失公平。按當事人訂立契約而收受、交付定金
      ，付定金一方違約不付次期履約款，可視為全部不履行契
      約而解除契約，解除後沒收定金，並應負不履約之損害賠
      償，但其金額亦僅於他方有實際之損害始須賠償之。易言
      之，如無其他損害，付方當事人僅被沒入定金而已。本件
      原告除已支付580 萬元定金，且已部份履行支付第一期款
      1000萬元（非如上述之全部不履行），依民法第251 條、
      252 條等規定原告得請求法院酌減違約金。
    2.查系爭土地未經開發則價值不高，且被告等現已因交由訴
      外人寶隆公司開採砂石有豐厚之利益。被告等若因買方違
      約不買，幾無損害。而因買方部分履行而支付之鉅額價金
      ，因違約是否得視為懲罰性違約金而得沒收，實有相當之
      疑問，否則不必另訂民法第251 條以能保護違約情節非重
      之當事人。為此，原告請求鈞院依法酌減違約金為50萬元
      ，並依不當得利及債權轉讓之法律關係，請求被告返還95
      0 萬元（已支付價金1580萬元減被沒收之定金580 萬元再
      減50萬元違約金）等語。並聲明：被告等應給付原告950
      萬元，及自100 年11月23日起至清償日止，按年息百分之
      5 計算之利息。
  (三)對被告所為抗辯之陳述：
    1.原告前依與林逸士於99年4 月1 日成立之債權轉讓為本件
      之請求，被告等則以該請求權之基礎於本件起訴時仍未生
      效為辯。林逸士乃於100 年8 月2 日以存證信函（原證9
      ）請求被告等應依98年7 月17日之協議書（即原告本件起
      訴時狀附之原證4 ）於100 年8 月14日至指定地履約，否
      則解除契約，惟被告等拒絕履行，該協議書之契約效力應
      已解除。然林逸士仍嘗試於100 年9 月11日再以存證信函
      （原證10）請求被告等於同年9 月25日至同一處所履行契
      約，惜被告等依然不為，該協議書之契約效力因而解除，
      系爭協議書之契約效力已解除，契約兩造自應按第一份買
      賣契約履行，惟被告等違約將契約不動產標的出售他人，
      乃屬違約一方，契約已無法續而解除，契約解除後，被告
      等應將受領至原告之價金及所生兩倍之定金合計2,160 萬
      元返還給付林逸士。原告再依原債權轉讓協議書及其下附
      加權利轉讓條款（原證11），於準備書狀送達被告等之日
      為債權轉讓通知日。
    2.被告等似主張原96年7 月12日第一份買賣契約已經解除而
      另訂98年7 月17日之第二份買賣契約。實際上該第二份買
      賣契約之新簽，係因此一來被告等得以依買賣價金之減少
      而減少支付仲介之佣金，二來重新之更訂買賣付款條件，
      方便林逸士之履行，其簽訂非在取代第一份買賣契約，故
      被告等為取信林逸士，而於同日雙方合意另成立意謂……
      「依下列條件解除該買賣契約」…「二、如壹年後甲方未
      尋獲買主，乙方同意前甲方已支付訂金，以對價之土地登
      記予甲方」之原證4 所示之協議書。故該協議書之契約效
      力優於第二份買賣契約。後因該土地上有人主張權利（見
      起訴狀原證5 ），林逸士因此猶豫未付款，並主張依比例
      請求被告移轉土地所有權以代契約之履行。
    3.本件違約金如經本訴判決如聲明內第一項所請，則被告沒
      收林逸士非定金部分之他期買賣價金超過50萬元部份即95
      0 萬元，已無法律上之原因而受利益，依不當得利之法律
      關係，被告即應返還為林逸士繼受人之原告。為取合法，
      林逸士另於100 年11月5 日將請求酌減違約金及超過該部
      分被告不當得利返還請求權轉由原告等人承受（原證11）
      。又原告已於100年10月22日以存證信函（原證12）再通
      知被告等限期向第三人買回系爭土地之所有權，否則第一
      份買賣契約陷於給付不能，原告自得解除契約。然因被告
      等接通知後仍不作為，該契約已經解除，原告請求回復原
      狀。
二、被告則以：
  (一)先位聲明部分：
  1.原告等無權解除「第一份買賣契約」，且原告等迄未提出任
    何「第一份買賣契約」已因被告等違約而遭訴外人林逸士合
    法解除之證明，自無權主張解除契約後之回復原狀請求權：
    (1)首查，原告等主張被告等應共同返還原告1,000 萬元，無
      非以被告等違反與林逸士所簽定之「第一份買賣契約」，
      而原告等並於99年4 月1 日及100 年8 月15日分別受讓林
      逸士因得解除第一份買賣契約所得對被告等主張之「回復
      原狀請求權」，並以起訴狀表明「被告等不能於本件審判
      前履行契約，則應視同違約，原告等權利繼受人，聲明於
      被告違約時，依法解除該買賣契約，請求被告等回復原狀
      」（參起訴狀第3 頁第1 至3 行），及於10 0 年9月24日
      準備書狀表明「…契約已無法續而解除…」（參該準備書
      狀第1 頁倒數第2 行）云云。
    (2)惟查，原告等既自承其請求權基礎為源於「第一份買賣契
      約」之「回復原狀請求權之債權讓與」，自不得僭越代行
      該買賣契約當事人基於契約關係所得主張之契約解除權，
      且「第一份買賣契約」之契約當事人既未於債權讓與前合
      法解除契約，自無民法第259 條第1 款之回復原狀請求權
      可為讓與，原告等所受讓之債權既不存在，其請求即無可
      採。
    (3)遑論依原告100 年9 月24日準備書狀第一頁事實及理由欄
      第一段第9 行所載：「…惜被告等依然不為，該協議書之
      契約效力因而解除，系爭協議書之契約效力已解除，契約
      兩造自應按第一份買賣契約履行…」等語，似見原告係主
      張原證9 、10號存證信函乃係為解除原證4 號「協議書」
      之意思表示，而非解除「第一份買賣契約」之意思表示，
      原告既未提出任何「第一份買賣契約」已因被告等違約而
      經林逸士合法解除之證明，其主張自無足採。
  2.系爭「第一份買賣契約」因林逸士違約，經被告等與林逸士
    合意解除系爭「第一份賣賣契約」，並合意由被告等沒收訴
    外人林逸士已給付之買賣價金1,580 萬元以為損害賠償，訴
    外人林逸士並無債權可為讓與：
    (1)依原告等起訴狀所載，渠等係主張因被告等違反「第一份
      買賣契約」，而於99年4 月1 日受讓回復原狀請求權，嗣
      於100 年9 月24日準備書狀則改稱於100 年8 月15日受讓
      回復原狀請求權，而得請求被告等返還林逸士已付之買賣
      價金1,580 萬元云云。
    (2)惟查，依被告等與林逸士所簽署之98年7 月15日切結書所
      載：「雙方於97年6 月3 日訂定土地買賣補充約定書（如
      附件影本），甲方（即訴外人林逸士）已支付乙方（即被
      告等）之頭期款新台幣壹仟伍佰捌拾萬元整。因尾款伍仟
      萬元整違約逾期，經乙方三次催告，同意依土地買賣契約
      補充書第八條履行」（詳被證6 ），故被告等與訴外人林
      逸士於98年7 月15日即已確認系爭買賣關係「係因訴外人
      林逸士逾期未付價金」而違約，雙方並協議依被證2 即97
      年6 月3 日土地買賣契約補充約定書第八條第1 項「乙方
      得不經催告逕行解除契約並沒收甲方已付價款」之規定，
      合意解除「第一份買賣契約」，且由被告等沒收訴外人林
      逸士已付買賣價金1,580 萬元，是訴外人林逸士根本無
      1,580 萬元之債權可為讓與。
    (3)關於上情，亦有簽署被證6 切結書當日在場見證之人黃貴
      勝可證。是原告等所主張之回復原狀請求權根本不存在，
      被告等並否認原告所主張「開採砂石」之違約事由。
  3.「第二份買賣契約」係被告等與訴外人林逸士於98年7 月17
    日所另行簽署之買賣契約，並經訴外人黃貴勝在場見證，原
    告等主張「第二份買賣契約」為被告等與訴外人林逸士通謀
    虛偽意思表示云云，全非事實，且「第二份買賣契約」亦因
    訴外人林逸士違約，而經被告等於98年11月24日依法解除在
    案：
    (1)首查，「第一份買賣契約」之約定買賣價金為6,580 萬元
      ，因訴外人林逸士違約未按期付款，雙方於98年7 月15日
      簽訂被證6 號切結書解除「第一份買賣契約」，由被告等
      沒收訴外人林逸士已付價金1,580 萬元，已如前述。
    (2)惟因訴外人林逸士表示仍欲購買系爭68筆土地，並央求被
      告等考量將原6,580 萬元買賣價金扣減遭被告等沒收之1,
      580 萬元，伊願另補貼360 萬元之遲延利息，雙方乃於98
      年7 月17日另訂被證3 之「第二份買賣契約」，並約定買
      賣價金為5,360 萬元，訴外人林逸士並依「第二份買賣契
      約」交付面額分別為500 萬元支票3 紙及面額為1,360 萬
      元之支票乙紙交付予被告等收執（詳被證7 ）。
    (3)嗣因訴外人林逸士仍未依「第二份買賣契約」付款，第一
      紙面額500 萬元之付款支票經提示後退票（詳被證8 ），
      被告等於98年11月13日催告付款未果後（參被證4 ），即
      於98年11月24日解除第二份買賣契約（參被證5 ）。
    (4)原告等雖謂「第二份買賣契約」為被告等與訴外人林逸士
      通謀虛偽意思表示云云，惟查，姑先不論原告等並未舉證
      以實其說，其主張已無足採；且倘若原告所言為真，為何
      訴外人林逸士會依「第二份買賣契約」第三條之約定，於
      簽約時交付面額分別為500 萬元之支票3 紙及面額為1,36
      0 萬元之支票乙紙予被告等收執及提示？又被告等與訴外
      人林逸士既已簽署「第一份買賣契約」，何須就系爭68筆
      土地另訂「第二份買賣契約」？通謀虛偽簽署「第二份買
      賣契約」之目的何在？又若非訴外人林逸士同意由被告等
      沒收第一份買賣契約已付價款1,580 萬元，被告等豈可能
      同意將買賣價金酌降為5,360 萬元？
    (5)關於上情，亦有簽署被證3 號「第二份買賣契約」當日在
      場見證之人黃貴勝可證。
  4.被告否認原證4 協議書之形式及實質真正，且縱令其形式上
    為真，該協議條件亦為被告等與訴外人林逸士通謀虛偽意思
    表示，依民法第87條第1 項規定為無效：
    (1)原告應提出原證4 號協議書原本，以供比對核實協議書內
      容。且因雙方協議不得依協議書主張任何權利，協議書原
      本早已銷毀，否則可命原告等提出協議書原本，即明事實
      。
    (2)被告等與訴外人林逸士於簽署「第二份買賣契約」時，「
      第一份買賣契約」已因訴外人林逸士違約而解除，為避免
      發生買賣契約當事人及買賣標的均相同，卻因前後簽署二
      次買賣契約而可能需重複支付仲介費用之問題，雙方曾因
      此通謀虛偽簽署乙份協議書，虛偽約定「第一份買賣契約
      」解除後之解決方案，以規避可能引發之仲介費問題。
    (3)由於上開約定為雙方通謀虛偽意思表示，雙方約定訴外人
      林逸士不得據此主張任何權利，故被告等曾特別要求於協
      議書末段載明「協議書涉及仲介費之解決之用，林逸士不
      得依此作為任何之請求，或提出作為法律上之依據」。
    (4)是原告等主張被告等違反原證4 協議書，並以原證9 、10
      號存證信函催告被告等履行該協議書及解除該協議書云云
      ，顯屬無稽。關於上情，亦有證人黃貴勝可證。
  5.原告100 年10月12日民事聲請狀附原證9 合夥契約書業經該
    書狀所附原證10號同意書所終止，且原告亦未說明原證10同
    意書與買賣標的土地有何關連，以及說明如何由原證10 同
    意書證明訴外人寶隆公司有權於買賣標的土地上開採砂石，
    其主張顯無足採：
    (1)依原告100 年10月12日民事聲請狀所附原證10同意書第七
      條所載，原證9 合夥契約書於原證10同意書簽署後即已作
      廢終止，故原告等主張訴外人寶隆公司依原證9 合夥契約
      書得於買賣標的土地上開採砂石，而主張被告等違約云云
      ，顯屬無據。
    (2)再者，原告等亦未說明原證10同意書與買賣標的土地有何
      關連，以及說明如何由原證10同意書證明訴外人寶隆公司
      有權於買賣標的土地上開採砂石，其主張顯無足採。
  6.綜上，原告等所主張受讓之債權並不存在。是原告依債權轉
    讓之法律關係及解除契約回復原狀請求權，請求被告給付1,
     000萬元，自屬無據，應予駁回。另被告等並否認原告等所
    為「第一份買賣契約」定金580 萬元及第一期款1,000 萬元
    之主張，因與契約約定不符。並聲明：原告之訴駁回。
  (二)備位聲明部分：
  1.原告等非買賣契約當事人，無權請求鈞院酌減違約金，且原
    告等亦未證明渠等所受讓之債權為「不當得利請求權」：
    (1)按民法所規定之違約金酌減請求權乃係專屬於「債務人」
      所得向法院請求酌減違約金之權利，其性質應為形成權，
      而非債權，原告等殊無讓受該形成權之可能，是原告等於
      本件主張違約金酌減請求權及不當得利返還請求權云云，
      應屬無稽。
    (2)原告等主張依民法第251 、252 條之規定，請求鈞院酌減
      違約金云云。惟查，依原告等提出之99年4 月1 日「債權
      轉讓協議書」所載，原告等受讓之權利為「回復原狀請求
      權」，並非法院酌減違約金後之「不當得利請求權」，原
      告等自無請求之權利。
    (3)又100 年9 月24日準備書狀後附原證11號之100 年8 月15
      日債權讓與協議書第5 點，亦未記載訴外人林逸士移轉讓
      與原告等之權利為何，原告之主張顯無足採。
    (4)被告等與訴外人林逸士既已約定由被告等沒收1,580 萬元
      以為損害賠償，已如前述，則依最高法院79年台上字第19
      15號判例意旨：「約定之違約金過高者，法院得減至相當
      之數額，民法第二百五十二條定有明文。至於是否相當，
      即須依一般客觀事實，社會經濟狀況及當事人所受損害情
      形，以為斟酌之標準。且約定之違約金過高者，除出於債
      務人之自由意思，已任意給付，可認為債務人自願依約履
      行，不容其請求返還外，法院仍得依前開規定，核減至相
      當之數額」，原告自無請求酌減或請求返還之權利。
  2.綜上，原告依不當得利及債權轉讓之法律關係，請求被告返
    還950 萬元，亦無理由，應予駁回。並聲明：原告之訴駁回
    。
三、本件訴外人林逸士與被告傅鳳珍、訴外人彭登茂於96年7 月
    12日簽訂如被證1 所示土地買賣契約書（即第一份買賣契約
    ，詳卷第17至22頁），嗣於97年6 月3 日簽訂如被證2 所示
    土地買賣契約補充約定書（詳卷第23至28頁），約定買賣總
    價金為6,580 萬元，林逸士已依該第一份買賣契約給付價金
    1,580 萬元。林逸士與彭登茂、傅鳳珍又另於98年7 月17日
    簽訂如被證3 所示土地買賣契約書（即第二份買賣契約，詳
    卷第29、30頁），被證3 土地買賣契約之總價為5,360 萬元
    ，林逸士未曾依該第二份買賣契約給付任何價金。被告於98
    年11月13日以被證4 所示存證信函（詳卷第31至33頁）通知
    林逸士依被證3 之第二份土地買賣契約給付價金500 萬元，
    該存證信函業經送達林逸士（詳卷第34頁），林逸士未依通
    知所示給付，嗣被告另於98年11月24日以如被證5 所示存證
    信函通知林逸士解除渠等間被證3 所示之第二份買賣契約（
    詳卷第35至37頁），該存證信函亦經送達林逸士（詳卷第38
    頁）等情，為兩造所不爭執，且有被告所提上開土地買賣契
    約書、土地買賣契約補充約定書、存證信函及郵政掛號回執
    等件附卷可憑，堪信為真實。
四、按當事人主張有利於己之事實者，就其事實有舉證之責任，
    民事訴訟法第277條定有明文。本件原告主張上開林逸士與
    被告所簽第二份買賣契約，係因被告等得依買賣價金之減少
    而減少支付仲介之佣金，及重新更訂買賣付款條件，方便林
    逸士之履行，第二份買賣契約之簽訂非在取代第一份買賣契
    約，被告等為取信林逸士，雙方於同日合意另成立原證4 所
    示之協議書，該協議書之契約效力優於第二份買賣契約等情
    ，既為被告所否認，並以前揭情詞置辯，則依前揭規定，自
    應由原告就其主張之事實，負舉證責任，如原告所舉證據未
    足證明，則原告自應承擔此部分事實真偽不明之不利益。經
    查，原告就其主張之上開事實，雖據提出協議書1 紙及聲請
    訊問證人林於堂、林於茂為證。惟依原告所提原證4 之協議
    書載明「該協議書涉及仲介費之解決之用，林逸士不得依此
    作為任何之要求，或提出作為法律之依據」，有原告所提上
    開協議書1 紙附卷可稽（詳台北地院100 年度司北調字第31
    7 號卷第13頁），明顯與原告前開主張不符。另依原告聲請
    訊問之證人林於堂、林於茂均證稱渠等於簽訂第一份買賣契
    約後，均未再參與林逸士與被告等系爭土地買賣之履約過程
    等語（詳本院卷第85、87頁），亦無足證明原告主張之前揭
    事實。而原告就此又未能另舉證證明，則依上揭說明，原告
    主張之前揭事實，應無可採。
五、被告所辯「第一份買賣契約」之約定買賣價金為6,580 萬元
    ，因訴外人林逸士違約未按期付款，雙方於98年7 月15日簽
    訂被證6 號切結書解除第一份買賣契約，由被告等沒收訴外
    人林逸士已付價金1,580 萬元，惟因林逸士表示仍欲購買系
    爭68筆土地，並央求被告等考量將原6,58 0萬元買賣價金扣
    減遭被告等沒收之1,580 萬元，伊願另補貼360 萬元之遲延
    利息，雙方乃於98年7 月17日另訂被證3 之第二份買賣契約
    ，並約定買賣價金為5,360 萬元，林逸士並依第二份買賣契
    約交付面額分別為500 萬元支票3 紙及面額為1,360 萬元之
    支票乙紙交付予被告等收執等情，業據提出被證6 之切結書
    1 紙、被證3 之第二份買賣契約1 件、被證7 之支票4 紙及
    會議紀錄1 紙為證（詳本院卷第117 至119 頁、第29至30頁
    、第123 頁），並經證人即上開切結書及第二份買賣契約之
    見證人黃貴勝到庭證稱第二份買賣契約當天伊在場親眼看到
    買賣雙方簽署這份契約書，林逸士在簽約當天，並未向賣方
    表示買賣的不動產有他人在上面開採砂石，亦未提及買賣之
    不動產有何瑕疵，被證7 支票4 張係林逸士於簽約當天現場
    交付給賣方的付款支票，簽約當天雙方都很高興，買賣雙方
    在簽約當天未向伊表示被證3 第二份買賣契約為通謀虛偽意
    思表示所簽立，被證9 會議記錄係98年7 月3 日在伊公司所
    簽，當天林逸士與彭登茂均有出席這個會議，此次會議係因
    林逸士向彭登茂購買土地，價金一直都沒有辦法付清，彭登
    茂要求林逸士到伊公司處理，所以才開這個會，98年7 月3
    日至同年月17日間，林逸士未支付土地價款給彭登茂等三人
    ，被證6 切結書為林逸士本人簽名、蓋章，因切結書上所示
    乙方（即彭登茂等）一直催告甲方（即林逸士）付款，林逸
    士都沒有付款，所以林逸士同意解除買賣契約，而且同意支
    付的訂金1,580 萬元，全部由乙方沒收，林逸士他沒有錢付
    ，所以他沒有任何條件就簽這份切結書等情綦詳（詳本院卷
    第149 至153 頁），足徵被告上開所辯，應堪採信。
六、有關先位聲明部分：本件林逸士與被告所簽第一份買賣契約
    ，因林逸士違約未按期付款，由林逸士於98年7 月15日簽訂
    如被證6 所示切結書，同意解除第一份買賣契約，並由被告
    等沒收林逸士已付價金1,580 萬元，嗣林逸士與被告於98年
    7 月17日另訂如被證3 所示之第二份買賣契約，林逸士並依
    第二份買賣契約交付面額分別為500 萬元支票3 紙及面額為
    1,360 萬元之支票乙紙交付予被告等情，堪信為真，既如前
    述。則林逸士既因違約未按期付款而與被告合意解除第一份
    買賣契約，並同意由被告沒收其已付之價金1,580 萬元，林
    逸士就該第一份買賣契約自已無解除契約之回復原狀請求權
    可言。是原告主張其依如卷第143 頁之債權轉讓協議書，已
    受讓林逸士有關該第一份買賣契約之解除契約後之回復原狀
    請求權云云，自無可採。從而，原告先位請求依債權轉讓之
    法律關係及解除契約回復原狀請求權，請求被告給付原告1,
    000 萬元，並自起訴狀繕本送達被告翌日即100 年4 月15
    日起至清償日止，按年息百分之5 計算之利息，自屬無據，
    應予駁回。又林逸士與被告於98年7 月17日另訂被證3之第
    二份買賣契約，並約定買賣價金為5,360 萬元，林逸士並依
    第二份買賣契約交付面額分別為500 萬元支票3 紙及面額為
    1,360 萬元之支票乙紙交付予被告等收執，堪信為真，已如
    前述。而林逸士所交付之上開第1 紙面額500 萬元之付款支
    票，經被告提示後遭退票，已據被告提出被證8 之支票及退
    票理由單附卷可稽（詳卷第120 頁）。另林逸士未曾依該第
    二份買賣契約給付任何價金，被告於98年11月13日以被證4
    所示存證信函（詳卷第31至33頁）通知林逸士依被證3 之第
    二份土地買賣契約給付價金500 萬元，該存證信函業經送達
    林逸士（詳卷第34頁），林逸士未依通知所示給付，嗣被告
    另於98年11 月24 日以如被證5 所示存證信函通知林逸士解
    除渠等間被證3 所示之第二份買賣契約（詳卷第35至37頁）
    ，該存證信函亦經送達林逸士（詳卷第38頁）等情，為兩造
    所不爭執，亦已如前述。則第二份買賣契約係因林逸士未依
    約給付任何價金，經被告依約合法解除，自亦堪認定。是原
    告主張其依如卷第143 頁之債權轉讓協議書，先位請求依債
    權轉讓之法律關係及解除契約回復原狀請求權，請求被告給
    付原告1, 000 萬 元，並自起訴狀繕本送達被告翌日即100
    年4 月15日起至清償日止，按年息百分之5 計算之利息，亦
    屬無據，應予駁回。
七、有關備位聲明部分：按約定之違約金過高者，法院得減至相
    當之數額，民法第252條定有明文。至於是否相當，即須依
    一般客觀事實，社會經濟狀況及當事人所受損害情形，以為
    斟酌之標準。且約定之違約金過高者，除出於債務人之自由
    意思，已任意給付，可認為債務人自願依約履行，不容其請
    求返還外，法院仍得依前開規定，核減至相當之數額，最高
    法院著有79年台上字第1915號判例意旨可參。則依上開判例
    意旨觀之，約定之違約金縱屬過高，如係出於債務人之自由
    意思而任意給付，應認係債務人自願依約履行，而不容債務
    人再為請求返還。本件林逸士與被告所簽第一份買賣契約，
    因林逸士違約未按期付款，由林逸士於98年7 月15日簽訂如
    被證6 所示切結書，同意解除第一份買賣契約，並由被告等
    沒收林逸士已付價金1,580 萬元，已如前述，則依上開說明
    ，林逸士自不得再請求被告返還已給付之違約金，亦無請求
    法院酌減違約金之可言。另林逸士就第二份買賣契約既未給
    付任何價金，被告復未請求林逸士給付第二份買賣契約之違
    約金，林逸士亦無何請求被告返還已給付之違約金，或請求
    法院酌減違約金之可言。是原告主張其依如卷第143 頁之債
    權轉讓協議書，備位請求依債權轉讓之法律關係及不當得利
    之法律關係，請求被告給付950 萬元，及自100 年11月23日
    起至清償日止，按年息百分之5 計算之利息，顯無理由，應
    予駁回。
八、綜上，本件原告先位請求依債權轉讓之法律關係及解除契約
    回復原狀請求權，請求被告給付原告1, 000萬元，並自起訴
    狀繕本送達被告翌日即100 年4 月15日起至清償日止，按年
    息百分之5 計算之利息，及備位請求依債權轉讓之法律關係
    及不當得利之法律關係，請求被告給付950 萬元，及自100
    年11月23日起至清償日止，按年息百分之5 計算之利息，均
    無理由，均應予以駁回。
九、本件事證已臻明確，兩造其餘主張陳述及所提之證據，經審
    酌與本院前開判斷不生影響，爰均不再予逐一論述，附此敘
    明。
十、訴訟費用負擔之依據：民事訴訟法第78條。
中    華    民    國   100    年    12    月    9     日
                  民事庭法  官  王萬金
以上正本係照原本作成
如對本判決上訴，須於判決送達後20日內向本院提出上訴狀。
如委任律師提起上訴者，應一併繳納上訴審裁判費。
                        書記官  劉麗美
中    華    民    國   100    年    12    月    9     日